最高法院刑事判決　　　　　　　　　　　　　　　八十六年度台上字第七三四○號
　　上　訴　人　台灣高等法院高雄分院檢察署檢察官
　　被　　　告　甲○○
右上訴人因被告詐欺案件，不服台灣高等法院高雄分院中華民國八十五年十二月二十
四日第二審判決（八十五年度上訴字第一九四七號，起訴案號：台灣高雄地方法院檢
察署八十五年度偵字第一六四七號），提起上訴，本院判決如左：
    主  文
原判決撤銷，發回台灣高等法院高雄分院。
    理  由
本件原判決認定：被告甲○○與其養父陳新發（年籍不詳，由檢察官另案調查），於
民國八十二年八月二十日起至八十四年三月十五日止，由陳新發出面以知情之被告之
名義為會首而召集如原判決附表所示之民間互助會五組，每會均為新台幣（下同）一
萬元，每組會員分別有三十至二十六人不等，詎其二人竟共同基於意圖為自己不法之
所有之概括犯意，於原判決附表編號１之互助會在八十四年十一月二十日（即最後倒
數第三會）前之某二次競標會款時，在高雄市○○區○○路二六一號三樓住處，連續
向到場參加競標之其餘會員佯稱會員林夏芳、陳輝鴻、蔡清海及許阿蓮（即蘇許阿蓮
）中之某二人欲標會，而連續出示未載姓名之標單參與競標，標取會款，並據以向各
活會會員詐收不詳數額之會款，復共同基於同前之概括犯意，於原判決附表編號２至
編唬５之互助會中，於會員林夏芳、陳輝鴻、柯王錦月或蔡清海、許阿蓮（即蘇許阿
蓮）、唐春林、唐月娥委託標會時，即向渠等佯稱有其他活會會員委託標單所出之利
息較高，實則被告與陳新發二人向各活會會員所稱之得標會員並不一致，以此方法向
活會會員詐收會款多次。致使林夏芳、陳輝鴻、柯王錦月等活會會員陷於錯誤，而分
別交付二百七十餘萬元、一百二十七萬元及八十六萬元不等之會款，總計被告與陳新
發以此方法詐得會款約四百八十餘萬元。迨八十四年十一月底原判決附表編號１之互
助會即將屆期前，陳新發恐其偽造標單冒標會款情事為會員查覺，即暗中止會逃逸無
蹤，被告亦置之不理，柯王錦月、陳輝鴻、林夏芳等互助會會員至此始知受騙」等情
。因將第一審判決撤銷，改判論處被告以共同連續意圖為自己不法之所有，以詐術使
人將本人之物交付罪刑，並於理由內說明無證據證明有偽造標單情事，然此行使偽造
私文書部分，檢察官係以裁判上一罪起訴，故不另為無罪之諭知。固非無見。惟查：
(一)、檢察官就被告行使偽造私文書部分起訴係指：「於八十四年十一月二十日前編號
一之互助會存續期間內，在高雄市○○區○○路二六一號三樓，連續以會員林夏芳、
陳輝鴻、蔡清海、蘇許阿蓮中之二人，欲標會而偽造其等名義之標單標取互助會。」
亦即被告就八十二年八月二十日召集之互助會（連會首三十人），有以偽造他人名義
之標單，冒標二次會款情事。而柯王錦月係供稱：「八十二年八月二十日召集之那會
已標，其他均活會」（見偵查卷第二三頁背面），且對八十二年八月二十日之互助會
未提及是否有以偽造之標單用以標取會款情事。然原判決對所起訴偽造標單行使涉犯
刑法第二百十六條、第二百十條罪嫌，被告究否成立犯罪，均未予調查，卻以不相干
之柯王錦月之證言，率以論斷，被告就原判決附表編號１之互助會部分，不成立偽造
私文書罪，自有違誤。(二)、柯王錦月於檢察官偵查時稱：「八十三年四月五日召集之
互助會，我在八十四年要去標，他說要負責標到，後來說有人高於我二千元得標。」
「八十三年四月五日之會，我要標，她（按指被告）父親說是許阿蓮標走，我問許阿
蓮她說未標，陳女父親說是唐月娥標的，我問唐女，她說未標。」（見偵查卷第二八
頁正面、第三七頁背面），又稱：「八十四年五月想標，但一直標不到，六月、七月
、八月都標不到，我問他（指被告之父）何人標的，他說是阿蓮標的，我問阿蓮，但
她說沒有標，每次開標他都說有人寄標單，開標時她（指被告）父親都說有人寄標單
，但未寫名字，金額比我高。」（見一審卷第十四頁背面）。倘使被告被指涉嫌偽造
之標單係在標會之現場，當場出示，並告知在場參與競標之會員，該僅記載標息之標
單，係由何人要投標，則依刑法第二百二十條之規定，自與刑法第二百十條之私文書
相同，究竟實情如何，原審未予詳查，遽認被告關於柯王錦月指述標會部分，不構成
行使偽造私文書罪，尚嫌速斷。上訴意旨執以指摘非無理由，應認有撤銷發回更審之
原因。至於詐欺部分因與此有裁判上一罪之關係，應併予發回。
據上論結，應依刑事訴訟法第三百九十七條、第四百零一條，判決如主文。
中      華      民      國    八十六    年     十二     月     十二     日
                              最高法院刑事第二庭
                                  審判長法官  施  文  仁
                                        法官  陳  炳  煌
                                        法官  張  淳  淙
                                        法官  洪  文  章
                                        法官  林  錦  芳
      右正本證明與原本無異
                                              書  記  官
中      華      民      國    八十六    年     十二     月     十七     日
